【裁判字號】    97,勞訴,93
【裁判日期】    980430
【裁判案由】    給付資遣費等
【裁判全文】
臺灣板橋地方法院民事判決              97年度勞訴字第93號
原      告  乙○○
訴訟代理人  邱昱宇律師
複 代 理人  徐婉蘭律師
被      告  文強國際企業股份有限公司
法定代理人  甲○○
訴訟代理人  楊進銘律師
複 代 理人  陳宏模律師
上列當事人間請求給付資遣費事件，經本院於民國98年4 月7 日
言詞辯論終結，判決如下：
    主      文
被告應給付原告新臺幣伍拾貳萬捌仟柒佰肆拾捌元，及自民國九
十七年七月三日起至清償日止，按年息百分之五計算之利息。
原告其餘之訴駁回。
訴訟費用由被告負擔百分之九十九，餘由原告負擔。
本判決第一項於原告以新臺幣壹拾捌萬元供擔保後，得假執行；
但被告如以新臺幣伍拾貳萬捌仟柒佰肆拾捌元為原告預供擔保後
，得免為假執行。
原告其餘假執行之聲請駁回。
    事實及理由
一、原告主張：原告於民國84年6 月1 日進入訴外人利苔股份有
    限公司（下稱利苔公司）任職，復於87年11月30日轉至被告
    公司，擔任副理乙職，利苔公司與被告為關係企業，原告轉
    入被告公司任職時，其年資累積由留用之被告公司承認並合
    併計算。詎被告於97年4 月5 日發放3 月份薪資時即出現積
    欠薪資之情形，於同年5 月5 日仍未補齊所積欠薪資，原告
    曾於同年5 月7 日與被告負責人甲○○協商，請其撥付積欠
    薪資，惟協商不成，原告即於同年月13日依勞動基準法第14
    條第1 項第5 款規定終止與被告間之勞動契約，並請求給付
    積欠之薪資與資遣費，經被告於同年月14日收受，嗣被告方
    於同年6 月12日匯款給付積欠之4 月份及5 月份薪資。原告
    已於97年5 月14日與被告終止勞動契約，計原告自84年6 月
    1 日起至94年6 月30日止適用舊制年資10年3 個月又29日，
    基數為十又十二分之四，自94年7 月1 日起至97年5 月17日
    止適用新制年資為2 年9 個月又16日，基數為一又十二分之
    五，原告每月平均工資為新臺幣（下同）45,000元，爰依勞
    動基準法第14條第4 項準用同法第17條規定、勞工退休金條
    例第12條規定，請求被告給付資遣費528,750 元〈45000 ×
    （10＋4/12）+45000×（1 ＋5/ 12） ＝528750〉等語。並
    聲明請求：(一)被告應給付原告528,750 元，及自起訴狀繕本
    送達翌日起至清償日止，按年息5%計算之利息；(二)願供擔保
    請准宣告假執行。
二、被告則以：
  (一)被告於97年2 月份出現資金缺口，即口頭告知員工97年3 、
    4 月份薪資將遲延發放，原告及其他員工均表示贊同，無人
    提出反對意見，故被告遲發薪資係徵得原告同意，不應構成
    勞動基準法第14條第1 項第5 款規定之事由。
  (二)退步言之，原告早於97年5 月7 日向被告提出口頭辭呈，雖
    經被告予以慰留，原告仍於同年月12日再次向被告公司負責
    人及人事部門承辦人員提出辭職申請，被告旋即同意原告之
    離職申請，並由原告於該日主動辦理工作交接手續，顯見雙
    方係於97年5 月12日合意終止勞動契約，則原告同年5 月13
    日存證信函所稱依勞動基準法第14條第1 項第5 款規定終止
    勞動契約云云，即已不生終止之效力。且利苔公司已結束營
    業，該公司係百貨業，於87年12月31日前不適用勞動基準法
    等語，資為抗辯。並答辯聲明：駁回原告之訴；如受不利判
    決，願供擔保請准免為假執行。
三、兩造不爭執事項：
  (一)原告於84年6 月1 日進入利苔公司任職，利苔公司與被告為
    關係企業。原告自87年11月30日起轉入被告公司任職，至97
    年5 月12日離職完成工作交接。原告每月平均工資為45,000
    元，薪資係於次月5 日發放。並有工作交接表影本1 件（見
    本院卷第29頁）可證。
  (二)被告於97年3 月、4 月份確有薪水遲發之情事。嗣被告於97
    年6 月12日發放原告4 月份及5 月份薪資。有被告所提匯款
    單影本足徵（見本院卷第55頁）。
  (三)原告於97年5 月13日寄發存證信函予被告，內容表示原告依
    勞動基準法第14條第1 項第5 款規定終止與被告間之勞動契
    約，經被告於同年月14日收受。有存證信函暨傳真查詢國內
    各類掛號郵件查單影本各1 件（見本院97年度板勞調字第31
    號卷第7 頁、本院卷第41頁）可稽。
四、兩造爭執事項要點：
  (一)兩造間勞動契約，係由原告依勞動基準法第14條第1 項第5
    款規定予以終止，抑或係兩造合意終止？
  (二)原告請求被告給付資遣費有無理由？若有理由，得請求金額
    應為若干？
五、按雇主不依勞動契約給付工作報酬者，勞工得不經預告終止
    契約，勞動基準法第14條第1 項第5 款定有明文。本件原告
    主張被告於97年4 月5 日發放3 月份薪資時即出現積欠薪資
    之情形，於同年5 月5 日仍未補齊所積欠薪資，原告即於同
    年月13日依勞動基準法第14條第1 項第5 款規定終止與被告
    間之勞動契約。被告雖辯以原告有同意延遲發放等語，然為
    原告所否認。查，被告本應於97年4 月5 日發放原告97年3
    月份薪資而未發放，97年5 月5 日應發放原告97年3 月份及
    4 月份薪資，但僅發放1 個月薪資，仍積欠原告1 個月薪資
    ，嗣原告於97年5 月13日寄發存證信函予被告，表示依勞動
    基準法第14條第1 項第5 款規定終止兩造勞動契約，被告於
    同年月14日收受等事實，為兩造所不爭執，堪信為真正。被
    告雖以其於97年2 月份發生財務危機時，曾召開會議並口頭
    告知員工97年3 月、4 月份薪資可能會延後發放，原告未表
    示反對意見，自屬同意被告延後發放薪資等語為辯，惟查，
    原告就被告曾召開會議口頭告知薪資將遲延發放乙節固不爭
    執，並有臺北縣勞工局處理勞資爭議協調會議紀錄影本1 紙
    附卷可稽（見本院97年度板勞調字第31號卷第9 頁），然被
    告係以召開會議之方式向員工發布將遲延發放薪資之事，並
    非徵詢員工是否同意，縱原告於會議中未表示任何意見或為
    反對之表示，亦僅屬單純之沉默，尚難認為係默示同意之意
    思表示；況證人即被告負責人甲○○於本院證稱：「（問：
    原告有同意97年3 月、4 月的薪水延後發放嗎？）他沒有告
    訴我他不同意。（問：原告有告訴你他同意嗎？）原告在97
    年2 月底的會議中也沒有提出異議，4 月5 日應該發放3 月
    份的薪水的時候，他也沒有來告訴我說我這樣做不對。」等
    語（見本院98年4 月14日言詞辯論筆論），益難認此即為原
    告已同意被告積欠其薪資之意思表示。而單純之沉默，除有
    特別情事，依社會觀念可認為一定意思表示者外，不得謂為
    默示之意思表示（最高法院29年度上字第762 號判例意旨可
    資參照），則衡諸勞工於受僱期間，或礙於勞雇情誼，或畏
    懼受僱主不利對待，對於僱主違反勞動契約之行為，常隱忍
    沉默之常情，原告雖未就被告發布遲延給付薪資當場表示異
    議，然嗣後則數次與被告負責人甲○○協商撥付所欠原告薪
    資，此為被告所不爭執，並有上開臺北縣勞工局處理勞資爭
    議協調會議紀錄影本1 份可憑，更足證原告始終未就被告遲
    延發放薪資乙節表示同意。
  (二)被告另抗辯原告早於97年5 月7 日向被告提出口頭辭呈，經
    被告慰留後，原告於同年月12日再次向被告提出辭職申請，
    被告旋即同意原告之離職申請，並由原告於該日主動辦理工
    作交接手續，是兩造已於同年月12日合意終止勞動契約等語
    ，為原告所否認。查，原告於97年5 月12日辦理工作交接之
    事實，為兩造所不爭執，雖經證人即被告負責人甲○○於本
    院到庭結證證稱：「（問：你說原告5 月7 日來跟你提出辭
    呈，有任何簽呈或書面證明嗎？）沒有。（問：原告辭職理
    由為何？）他說他不幹了。沒有說明理由。（問：原告說要
    辭職，你如何表示？）他說要辭職，並且希望馬上交接，我
    就同意他。（問：什麼時候交接？）原告花了將近一個禮拜
    左右才完成交接。（問：你於5 月7 日有指示原告與何人交
    接？）有，因為當初沒有人，所以我就指示原告與何貞儀交
    接，何貞儀在被告公司擔任助理的工作。何貞儀是我的女兒
    ，幫我處理一些事情。」等語（見本院98年4 月14日言詞辯
    論筆錄），然被告係辯稱原告97年5 月7 日提出離職申請，
    被告予以慰留，原告再於97年5 月12日向被告公司負責人及
    人事部門承辦人員提出離職申請，被告則予同意，故兩造於
    「97年5 月12日」合意終止勞動契約（見本院卷第27頁之被
    告答辯狀），而證人甲○○上開證詞則證稱兩造於「97年5
    月7 日」即已合意終止，其並於當日即指示原告辦理工作交
    接，原告花了將近一個禮拜左右才完成交接等語，與被告上
    開所辯情節已有未合；其次，被告辯稱原告於97年5 月12日
    向「被告公司負責人及人事部門承辦人員提出離職申請」，
    倘果係原告自請離職，並已正式向被告公司人事部門提出離
    職申請為真，衡情理當會以書面方式提出離職申請書，何以
    被告會無法提出原告申請離職之書面、證人甲○○亦證稱原
    告並未提出任何簽呈或書面，且未說明任何離職原因？此均
    顯與常理相違；而證人甲○○係身為被告公司負責人，為本
    件利害關係人，遲延發放薪資之事並為其所決定，故其上開
    證詞顯有偏頗及迴護被告之情，為不足採，難認為原告於同
    年月7 日或同年月12日有向被告為合意終止勞動契約之要約
    意思表示。是被告所辯，洵無足取。從而，原告主張被告未
    依勞動契約給付薪資，依勞動基準法第14條第1 項第5 款規
    定，不經預告終止勞動契約，並依勞動基準法第14條第4 項
    規定準用同法第17條規定、勞工退休金條例第12條規定，請
    求被告給付資遣費，乃屬有據。原告上開存證信函，經被告
    於97年5 月14日收受，是兩造間勞動契約於該日發生終止之
    效力。
六、按勞工工作年資以服務同一事業者為限。但受同一雇主調動
    之工作年資，及依勞動基準法第20條規定應由新雇主繼續予
    以承認之年資，應予併計，勞動基準法第57條定有明文。次
    按勞工工作年資以服務同一事業單位為限，並自受僱當日起
    算；適用本法前已在同一事業單位工作之年資合併計算，勞
    動基準法施行細則第5 條亦有規定。勞動基準法第2 條第2
    款規定：「雇主：謂僱用勞工之事業主、事業經營之負責人
    或代表事業主處理有關勞工事務之人。」。本件原告於84年
    6 月1 日起受僱於訴外人利苔公司，嗣於87年11月30日轉至
    被告公司任職，該2 家公司為關係企業，為兩造所不爭執，
    被告雖辯稱：利苔公司已結束營業，該公司係百貨業，於87
    年12月31日前不適用勞動基準法等語，然利苔公司所營事業
    為「(一)各種圖書叢書雜誌刊物之買賣業務，(二)各種紙張印刷
    品（卡片筆記簿）文具用品雜貨、休閒體育用品（網球拍羽
    毛球拍運動器材）食品（餅干糖果）引量（汽水果汁）之買
    賣業務（得設座），(三)以上之進出口貿易業務及代理國內外
    廠商產品之報價投標及經銷業務，(四)前項業務之經營及投資
    」，此有利苔公司之公司資料查詢1 份在卷可憑（見本院卷
    第88頁），並非百貨業，故有勞動基準法之適用，且該公司
    於94年9 月7 日始解散登記，被告辯稱利苔公司為百貨業，
    於87年12月31日前不適用勞動基準法云云，要無可取。另被
    告法定代理人甲○○亦為利苔公司之法定代理人，此有被告
    及利苔公司之公司登記資料足憑，甲○○既為該二公司之事
    業經營之負責人，即為勞動基準法第2 條第2 款規定之雇主
    。本件原告於84年6 月1 日起受僱於訴外人利苔公司，嗣於
    87年11月30日轉至被告公司任職，該2 家公司之事業經營之
    負責人均為甲○○，為同一雇主，且依原告所提、被告不爭
    執真正之97年度員工請假卡上載明原告之「到職日：84年6
    月1 日」（見本院97年度板勞調字第31號卷第5 頁），顯然
    原告係受同一雇主即甲○○之調動，且原告於利苔公司之年
    資已由被告予以承認，符合勞動基準法第57條但書規定，是
    原告主張其工作年資應自84年6 月1 日起算，洵堪憑採。
七、次按勞工依勞動基準法第14條終止勞動契約者，雇主應依左
    列規定發給勞工資遣費：一在同一雇主之事業單位繼續工作
    ，每滿1 年發給相當於1 個月平均工資之資遣費。二依前款
    計算之剩餘月數，或工作未滿1 年者，以比例計給之。未滿
    1 個月者以1 個月計。為勞動基準法第14條第4 項、第17條
    所規定。又勞工適用本條例之退休金制度者，適用本條例後
    之工作年資，於勞動契約依勞動基準法第14條規定終止時，
    其資遣費由雇主按其工作年資，每滿1 年發給二分之一個月
    之平均工資，未滿1 年者，以比例計給；最高以發給6 個月
    平均工資為限，不適用勞動基準法第17條之規定，勞工退休
    金條例第12條亦有明文。本件原告得請求被告給付資遣費，
    業如前述，兩造間勞動契約於97年5 月14日終止，業如前述
    ，原告請求計算至97年5 月17日之工作年資（見本院卷第47
    頁之原告97年11月25日辯論意旨狀），就超過至97年5 月14
    日之工作年資部分，並非有據。原告自94年7 月1 日起適用
    勞工退休金新制（被告所不否認），計原告自84年6 月1日
    至94年6 月30日適用舊制年資計10年3 個月又29日，自94年
    7 月1 日至97年5 月14日適用新制年資計2 年10個月又14日
    ，原告該部分僅請求2 年9 個月又16日之工作年資（見原告
    起訴狀及本院卷第47 頁 之原告97年11月25日辯論意旨狀）
    ，於法自無不可。原告平均工資45,000元，則原告得請求之
    資遣費應為528,748 元｛計算式：【（10+4/12)×45000 】
    + 【（2 ＋10/12） ×0.5 ×45000 】=528,748，元以下四
    捨五入｝。逾此金額之請求，非有理由。
八、綜上，原告本於勞動基準法第14條第4 項、同法第17條及勞
    工退休金條例第12條規定，請求被告給付資遣費528,748 元
    ，及自起訴狀繕本送達翌日即97年7 月3 日起至清償日止，
    按年息5%計算之法定遲延利息，為有理由，應予准許，逾此
    範圍之請求，即非正當，應予駁回。
九、兩造陳明願供擔保，聲請宣告假執行或免為假執行，經核原
    告勝訴部分，合於法律規定，爰分別酌定相當之擔保金額宣
    告之。至於原告敗訴部分，其假執行之聲請，失所依據，併
    駁回之。
十、至於被告聲請訊問證人何貞儀，以欲證明其遲發97年3 、4
    月份薪資有徵得原告同意，及原告於97年5 月7 日向被告公
    司提出口頭辭呈，原告於97年5 月12日與被告合意終止勞動
    契約，並完成工作交接等節（見本院卷第54頁），惟被告係
    以召開會議方式告知包括原告在內之員工將97年3 、4 月份
    薪資之情，業據被告法定代理人甲○○證述在卷，故就該事
    項已無再傳訊證人何貞儀之必要；另原告於97年5 月12日係
    與何貞儀辦理工作交接乙節，為原告所不爭，則該事實亦無
    傳訊該證人之必要；至於兩造是否於97年5 月12日有合意終
    止契約之事實，業據本院認定如前，故該部分亦核無訊問證
    人何貞儀之必要。此外，本案事證已臻明確，兩造其餘主張
    陳述、攻擊防禦方法及所提之證據，經審酌後認於本判決結
    果不生影響，爰不一一論述，附此敘明。
十一、結論：原告之訴為一部有理由，一部無理由，依民事訴訟
      第79條、第390 條第2 項、第392 條，判決如主文。
中    華    民    國    98    年    4     月    30    日
                  民事第一庭  法  官  陳翠琪
以上正本係照原本作成
如對本判決上訴，須於判決送達後20日內向本院提出上訴狀
中    華    民    國    98    年    5     月     1    日
                              書記官  簡曉君


司法院資訊處製作；財團法人民間司法改革基金會備份。
